【裁判字號】    98,重訴,135
【裁判日期】    980728
【裁判案由】    清償借款
【裁判全文】
臺灣臺北地方法院民事判決             98年度重訴字第135號
原      告    台灣金聯資產管理股份有限公司
法定代理人    庚○○
訴訟代理人    丙○○
              己○○
              丁○○
受 告 知人    華南商業銀行股份有限公司
法定代理人    戊○○
被      告    吉甫國際股份有限公司
訴訟代理人    馮馨儀律師
              陳和貴律師
              辛○○
兼法定代理人  甲○○
被      告    乙○○
上列當事人間請求清償借款事件，本院於中華民國98年7 月7 日
言詞辯論終結，判決如下：
    主  文
被告應連帶給付原告新臺幣仟貳佰拾萬玖仟伍佰元及如附表
所示之利息暨違約金。
訴訟費用由被告連帶負擔。
本判決於原告以新台幣壹仟零柒拾柒萬元為被告供擔保後，得假
執行。
    事實及理由
一、原告起訴主張：被告吉甫國際股份有限公司（下稱吉甫公司
    ）自民國93年9 月30日起邀同被告甲○○、乙○○為連帶保
    證人，向訴外人華南商業銀行股份有限公司（下稱華南銀行
    ）陸續借款4 筆，金額共計3,890 萬9,500 元，利息按原告
    定儲利率指數加碼年率1.78％機動計算，嗣後隨原告定儲利
    率指數調整而調整，並自調整日起按調整後之年利率計算，
    自借款日起，按年金法平均期攤還本息，如未按期攤還本息
    ，即喪失期限之利益，其債務視為全部到期，除仍按上開利
    率計收利息外，逾期在六個月以內者，按上開利率10％，逾
    期六個月以上者，其超過六個月之部分，按上開利率20％加
    付違約金。詎被告吉甫公司自95年5 月31日起即未再依約繳
    納本息，依上開約定，其債務視為全部到期，共計尚欠華南
    銀行本金3,230 萬9,500 元及如附表所示之利息、違約金。
    又華南銀行已於96年10月16日與原告簽訂不良債權買賣合約
    ，就本件借款本金、利息及其他一切從屬權利一併讓與原告
    ，並依金融機構合併法第15條第1 項第1 款、第18條第3 項
    之規定，於96年12月19日將本件債權讓與通知公告於台灣新
    生報第10版，是前開債權應已合法移轉，伊對被告享有前開
    借款債權之請求權，屢經催討均未獲置理，而被告甲○○、
    乙○○為連帶保證人，自應負連帶清償責任。爰依消費借貸
    及連帶保證之法律關係起訴請求，並聲明：除假執行擔保金
    額外，如主文所示。
二、被告則以:
  (一)原告主張華南銀行已將本案債權讓與原告，並於96年12月19
    日公告於台灣新生報云云，惟金融機構合併法須「以收購金
    融機構不良債權為目的」之資產管理公司方有適用，原告是
    否合乎上開規定，尚有疑義。若原告未能舉證，即不能主張
    債權移轉對被告發生效力。又中央租賃公司於93年1 月發生
    跳票危機，該公司債權人召開債權人會議，華南銀行亦為債
    權人銀行之一，華南銀行明知債權人銀行團已同意對中央租
    賃公司持有被告之票據暫不採取法律訴追程序，且確認被告
    開立之本票為遭詐欺之票據，應由中央租賃公司負責處理。
    經濟部、票據交換所及中央銀行均已同意暫時註銷被告之退
    票紀錄，並暫緩通報為拒絕往來戶，華南銀行違反經濟部之
    要求，即不得依授信約定書減少對被告之授信額度或縮短借
    款期限或視為全部到期，否則即有違誠信原則，並屬權利濫
    用。準此，則被告對華南銀行債權之清償期即未屆至，應非
    屬不良債權，是華南銀行將被告之債權讓與原告，已違反金
    融機構合併法第15條第1 項第1 款之規定，而屬無效。
  (二)中央租賃股份有限公司（下簡稱中央租賃公司）前於92年間
    向被告詐欺取得被告所簽發之本票，並將其中面額總計514
    萬5,000 元之本票6 紙交付華南銀行營業部融資借款，嗣華
    南銀行向被告提示後，被告誤認該行乃受中央租賃公司合法
    背書轉讓之票據權利人，且為維持公司信用額度及資金之融
    通，均按期給付票款。嗣被告接獲第三人第一商業銀行之來
    函後，方知悉中央租賃公司係先偽造不實之統一發票後，持
    上開本票向華南銀行等4 家銀行辦理客票融資，而上開發票
    品項記載「衣服乙批」，且無品名明細、計價單位、數量獲
    單價，中央租賃公司非經營服飾買賣，顯不能開立銷售衣服
    之發票，且發票開立人為中央租賃公司台中市分公司，與中
    央租賃公司不同，且早於91年1 月11日辦理停業，發票金額
    與分期買賣契約書金額亦非一致，顯不得作為中央租賃公司
    與被告間有交易之證明，華南銀行之職員若非與中央租賃公
    司共謀，必能輕易察覺該發票係屬偽造，竟仍核准中央租賃
    公司貸款之申請，致被告難以追回票據，並無從主張票據原
    因關係之抗辯，因此受有票款之損害共計514 萬5,000 元，
    且被告所受之損害與華南銀行員工之侵權行為間應有相當因
    果關係，華南銀行自應負連帶賠償責任，被告對華南銀行既
    有債權，即可對原告主張抵銷。
  (三)並聲明：原告之訴駁回。
三、兩造不爭執事項：
  (一)被告於93與94年間以被告甲○○及乙○○為連帶保證人，向
    華南銀行借款4 筆，共計為3,890 萬5,500 元。依約被告應
    於95年6 月23日為全部清償，然被告尚積欠3,230 萬9,500
    元未清償。
  (二)被告於98年1月19日以中央租賃公司之陳英傑、陳田鈺及華
    南商銀之陳芳慧、張明政為被告，認為有涉嫌違反銀行法、
    背信、詐欺等案件，提起刑事告訴。
  (三)中央租賃公司之董事長陳田鈺、總經理陳英傑經台灣台北地
    方法院檢察署93年度偵字第12446 號、15437 號、15921 號
    、16094 號、20350 號、20627 號、20668 號、94 年 度偵
    字第2962號、2963號、2972號、3039號、6147號提起公訴。
四、原告起訴請求被告吉甫公司返還借款，被告甲○○、乙○○
    為吉甫公司之連帶保證人，爰依消費借貸及連帶保證之法律
    關係，請求被告負連帶清償責任等語，然為被告所否認，並
    以前詞置辯。是本件之爭點厥為：(一)華南銀行對原告所為之
    債權讓與行為是否有效？(二)若讓與有效，被告對華南銀行是
    否有侵權行為損害賠償請求權，而得主張抵銷？茲分別述析
    如下：
  (一)華南銀行對原告所為之債權讓與行為是否有效？
    按金融機構合併法第4 條第1 款規定「本法用詞定義如下：
    一、金融機構︰指下列銀行業、證券及期貨業、保險業所包
    括之機構，及其他經主管機關核定之機構︰(一)銀行業︰包括
    銀行、信用合作社、農會信用部、漁會信用部、票券金融公
    司、信用卡業務機構及郵政儲金匯業局。(二)證券及期貨業︰
    包括證券商、證券投資信託事業、證券投資顧問事業、證券
    金融事業、期貨商、槓桿交易商、期貨信託事業、期貨經理
    事業及期貨顧問事業。(三)保險業︰包括保險公司及保險合作
    社。(四)信託業等。」；又「以收購金融機構不良債權為目的
    之資產管理公司，其處理金融機構之不良債權，得依下列方
    式辦理：一、受讓金融機構不良債權時，適用第18條第3 項
    規定。」，「金融機構為概括承受、概括讓與、分次讓與或
    讓與主要部分之營業及資產負債，或依第11條至第13條規定
    辦理者，債權讓與之通知得以公告方式代之，承擔債務時免
    經債權人之承認，不適用民法第297 條及第301 條之規定。
    」，同法第15條第1 項第1 款、第18條第3 項亦有明定。查
    原告為一資產管理公司，且該公司登記之營業項目包含金融
    機構金錢債權收買業務、金融機構金錢債權管理服務業務、
    應收帳款收買業務等，有公司變更登記表1 份在卷可稽，堪
    認原告係以收購金融機構不良債權為目的之資產管理公司無
    誤。則原告於96年10月16日與華南銀行簽訂不良債權買賣合
    約，就本件借款本金、利息及其他一切從屬權利讓與原告，
    並依金融機構合併法第15條第1 項第1 款、第18條第3 項之
    規定，於96年12月19日將本件債權讓與通知公告於台灣新生
    報第10版，有報紙影本1 紙在卷佐憑，顯見系爭債權已合法
    轉讓原告，並對債務人發生效力至明。又被告未依約清償債
    務，系爭債權當屬金融機構合併法所指之不良債權，故華南
    銀行將其對被告之債權讓與原告，應無違法；被告抗辯系爭
    債權讓與對其不生效力云云，殊無足採。
  (二)若讓與有效，被告對華南銀行是否有侵權行為損害賠償請求
    權，而得主張抵銷？
  (1)按民法第184 條第1 項前項規定侵權行為以故意或過失不法
    侵害他人之權利為成立要件，故主張對造應負侵權行為責任
    者，應就對造之有故意或過失負舉證責任（參照本院58年台
    上字第1421號判例）。查被告抗辯中央租賃公司前於92年間
    向被告詐欺取得系爭面額計514 萬5,000 元之本票6 紙交付
    華南銀行營業部融資借款乙情，固據提出93年度偵字第1244
    6 號起訴書1 份、本票6 紙、分期付款買賣契約書及統一發
    票1 紙在卷可憑，且為被告所不爭執，而堪信為真實，惟華
    南銀行職員於審核中央租賃公司融資貸款案時，縱未盡善良
    管理人之注意義務，然徵信不確實所損害者為放款銀行之權
    利，故銀行員工於徵信時應注意借款人之擔保品是否足資擔
    保債權之實現，亦即審核票據發票人之資力及信用，至借款
    人所提出之票據是因何種原因取得，即非所問；且被告其後
    已兌現上開票據，華南銀行並未發生損害，益難認華南銀行
    員工於徵信時有何故意或過失甚明。被告雖稱中央租賃公司
    所持統一發票之品名為「衣服乙批」，一般人即可輕易查知
    係屬偽造，足見華南銀行人員有侵權行為云云，惟中央租賃
    公司持分期付款買賣契約書、統一發票及本票向華南銀行辦
    理融資，客觀上應堪信被告與中央租賃公司間有買賣交易存
    在，至買賣標的物是否逾越中央租賃公司所登記之營業項目
    ，並非徵信人員所應審核之處。
  (2)第按，侵權行為損害賠償之債，須損害之發生與加害人之故
    意或過失加害行為間有相當因果關係，始能成立。所謂相當
    因果關係，係以行為人之行為所造成之客觀存在事實，依經
    驗法則，可認通常均可能發生同樣損害之結果而言；如有此
    同一條件存在，通常不必皆發生此損害之結果，則該條件與
    結果並不相當，即無相當因果關係；不能僅以行為人就其行
    為有故意過失，自認該行為與損害間有相當因果關係；有最
    高法院90年度台上字第772 號判決要旨可資參照。又票據乃
    文義證券及無因證券，票據上之權利義務，悉依票上所載文
    義定之，與其基礎之原因關係各自獨立，票據上權利之行使
    ，不以其原因關係存在為前提，執票人行使票據上權利時，
    就其基礎之原因關係確係有效存在，不負舉證責任。本件被
    告既不爭執中央租賃公司向華南銀行申請融資貸款時所持本
    票為其所簽發，則本於票據之流通性及無因性，取得上開本
    票之執票人本均得請求被告依票據文義負責，是華南銀行職
    員辦理上開貸款縱有徵信上之疏失，亦難認與被告之損害有
    相當因果關係甚明。
  (3)綜上所述，被告既未能舉證證明華南銀行之職員有侵權行為
    存在，且縱渠等確有為侵權行為，亦難認被告所受之損害與
    上開侵權行為間有何相當因果關係，則被告請求華南銀行負
    連帶賠償責任，並據此主張抵銷云云，即非可取。
五、從而，原告依消費借貸及連帶保證之法律關係，請求被告連
    帶給付如主文第1 項所示之金額，為有理由，應予准許。
六、假執行之宣告：
    原告陳明願供擔保，請准宣告假執行，核無不合，茲酌定擔
    保金額，予以准許。
七、訴訟費用負擔之依據：民事訴訟法第85條第2項。
中    華    民    國    98    年    7     月    28    日
                  民事第五庭    法  官  吳佳薇
以上正本係照原本作成。
如對本判決上訴，須於判決送達後二十日之不變期間內，向本院
提出上訴狀。
中    華    民    國    98    年    7     月    28    日
                                書記官  黃曼琳


司法院資訊處製作；財團法人民間司法改革基金會備份。
